【裁判字號】    97,上訴,2342
【裁判日期】    980604
【裁判案由】    妨害自由等
【裁判全文】
臺灣高等法院刑事判決                97年度上訴字第2342號
上  訴  人  臺灣板橋地方法院檢察署檢察官
上  訴  人
即  被  告  辛○○
輔  佐  人  壬○○
上  訴  人
即  被  告  丁○○
上  訴  人
即  被  告  丙○○
被      告  己○○
被      告  乙○○
                      號
選任辯護人  林正忠律師
被      告  庚○○
被      告  甲○○
上列上訴人因被告等妨害自由等案件，不服臺灣板橋地方法院96
年度訴字第2788號，中華民國97年1 月10日第一審判決（起訴案
號：臺灣板橋地方法院檢察署96年度偵字第9149號），提起上訴
，本院判決如下：
    主  文
原判決撤銷。
己○○、乙○○、丁○○、庚○○、甲○○共同以恐嚇之方法，
剝奪人之行動自由，乙○○處有期徒刑拾壹月，減為有期徒刑伍
月又拾伍日，如易科罰金以新臺幣壹仟元折算壹日。己○○、丁○○、庚○○、甲○○各處有期徒刑玖月，均減為有期徒刑肆月
又拾伍日，如易科罰金，均以新臺幣壹仟元折算壹日。扣案子彈
外型之金屬物貳顆沒收。
辛○○共同以恐嚇之方法，剝奪人之行動自由，處有期徒刑拾壹
月，減為有期徒刑伍月又拾伍日，如易科罰金以新臺幣壹仟元折
算壹日，扣案子彈外型之金屬物貳顆沒收；又教唆公務員洩漏中
華民國國防以外應秘密之消息，處有期徒刑月，減為有期徒刑
壹月又拾伍日，如易科罰金以新臺幣壹仟元折算壹日。應執行有
期徒刑陸月，如易科罰金，以新臺幣壹仟元折算壹日，扣案子彈
外型之金屬物貳顆沒收。
丙○○共同以恐嚇之方法，剝奪人之行動自由，處有期徒刑柒月
，減為有期徒刑月又拾伍日，如易科罰金以新臺幣壹仟元折算
壹日，扣案子彈外型之金屬物貳顆沒收；又公務員洩漏中華民國
國防以外應秘密之消息，處有期徒刑月，減為有期徒刑壹月又
拾伍日，如易科罰金以新臺幣壹仟元折算壹日。應執行有期徒刑
肆月，如易科罰金，以新臺幣壹仟元折算壹日，扣案子彈外型之
金屬物貳顆沒收。
    事  實
一、己○○與戊○○曾於民國九十五年間合資從事保養品事業，
    惟因經營虧損而協議拆夥，己○○投資金額較多，惟戊○○
    並無協商虧損分擔及貨物如何處理之意，又因己○○委託戊○○代為處理房屋租賃、押金、稅金等事宜發生嫌隙。己○○告知其女友乙○○上情，乙○○表示將委託友人向戊○○
    討債，經與友人丁○○聯繫後，己○○、乙○○、丁○○與
    其男友辛○○共同基於妨害自由之犯意聯絡，於九十六年四
    月十九日十八時許，由己○○駕駛車號４９７６－ＰＥ號自
    用小客車搭載乙○○，一同至戊○○友人潘宜典經營位於臺
    北縣蘆洲市○○路二七五號之「ＪＰＯ汽車美容店」尋找戊○○，己○○向戊○○陳稱：「事情今天不解決押租金之事
    ，以後還是要解決，要是你不跟我走，我就在門口等你」等
    ，戊○○擔心影響友人生意，遂同意與己○○一同離去討論
    債務。己○○隨即搭載戊○○前往臺北縣蘆洲市○○路上之
    「小歇泡沫紅茶店」（下稱小歇紅茶店），並由乙○○以其
    所使用之0000000000號行動電話撥打丁○○所使
    用之0000000000號行動電話，邀集丁○○、辛○○一同前往小歇紅茶店共同催討債務，辛○○乃再邀集寄居
    於其租屋處之甲○○、庚○○一同前往助勢。嗣辛○○、丁○○、甲○○、庚○○等人於同日陸續抵達小歇紅茶店後，
    即與己○○、乙○○共同基於妨害自由之犯意聯絡及行為分
    擔，由己○○、乙○○、辛○○及丁○○向戊○○催討債務
    ，庚○○、甲○○則在旁看管戊○○之行動，不准戊○○離
    開小歇紅茶店，庚○○更於戊○○前往廁所如廁時跟隨在旁
    看管，以此方式限制戊○○之行動自由；辛○○並向戊○○
    恫稱：「你欠己○○錢，己○○欠我錢，所以等於你欠我錢
    ，我今天一定要拿到錢，如果你不願意去提款來還，就先抓
    你到旁邊打」等加害人之生命、身體之事，恐嚇戊○○當日
    清償新台幣（下同）二十三萬元，戊○○則以皮包留在「Ｊ
    ＰＯ汽車美容店」為由搪塞，辛○○不讓戊○○離開現場，
    由己○○、乙○○前往「ＪＰＯ車美容店」將戊○○之皮包
    取至小歇紅茶店，戊○○因前遭辛○○恫嚇而心生畏懼，又
    遭庚○○、甲○○在旁看管，只得允諾前往領款，辛○○即
    指示庚○○、甲○○陪同戊○○共同前往臺北縣蘆洲市○○○路上之郵局提領六萬元，提款完畢返回小歇紅茶店後，將
    前開六萬元交予辛○○，辛○○則將六萬元轉交予己○○及
    乙○○；辛○○復要求戊○○將皮包內之現金二萬三千元交
    出以抵償債務，戊○○因畏懼遭人毆打，乃依指示從皮包內
    交付二萬三千元予辛○○，辛○○交付給乙○○。詎己○○
    、辛○○等人復要求戊○○當日一定要清償二十三萬元，戊○○因恐遭到毆打，乃多次以電話聯絡其母親丁秋雪及其胞
    兄陳揚仁，表示急需用錢，要求丁秋雪、陳揚仁協助調取現
    金十二萬元，丁秋雪、陳揚仁因接獲戊○○友人潘宜典通知
    ，察覺有異，乃一面假意拖延時間，一面報警處理。己○○
    等人於等候戊○○母親丁秋雪調取現金期間，竟於同日二十
    一時五十八分許，由乙○○、庚○○、甲○○帶同戊○○至
    臺北縣蘆洲市○○路上之新竹國際商業銀行（已改為渣打銀
    行），轉帳三萬元至乙○○所提供之其不知情丈夫許盛竹所
    有臺灣土地銀行帳號000000000000號帳戶內，
    戊○○完成轉帳程序返回小歇紅茶店後，辛○○向戊○○展
    示其所有子彈外型之金屬二顆（所涉違反槍砲彈藥刀械管制
    條例部分，另為不起訴處分），並對戊○○恫稱：「我是天
    道盟的顧問，我有槍，要是你不好好合作，我就帶你去山上
    埋掉」、並與庚○○談論曾經將人帶山上埋掉等加害人之生
    命、身體之事，使戊○○心生畏懼，致生危害於安全，庚○○並稱要戊○○跟他們老大配合，辛○○命令戊○○將其皮
    包內之身分證、健保卡、照片等物交出，戊○○擔心被打，
    交出後由甲○○外出影印，辛○○將戊○○身分證、健保卡
    影本交予丁○○保管。辛○○復向戊○○恫稱：「有照片、
    身分證就可以隨時找到你，你要是跑掉，就去你家放火，對
    你家人不利」等加害人之生命、身體之事，要戊○○好好配
    合。嗣後臺北縣政府警察局蘆洲分局五股分駐所（下稱五股
    分駐所）擔任員警之丙○○受辛○○邀約，前往小歇紅茶店
    內，亦基於妨害自由之犯意聯絡，與庚○○、甲○○共同看
    管戊○○，嗣辛○○於同日二十三時二十分許教唆丙○○查
    詢戊○○之前科資料，並告知戊○○之身分證字號後，丙○○即基於洩露關於中華民國國防以外秘密之犯意，以其00
    00000000號行動電話撥打回五股分駐所，向不知情
    之值班警員彭達鉦謊稱：該身分證號之人有吸食毒品惡習並
    可能已遭通緝，請代為查詢前科資料云云，使彭達鉦信以為
    真，而代為查詢戊○○之前科資料並告知丙○○，丙○○再
    將戊○○並無前科素行之消息告知辛○○。己○○、乙○○
    、丁○○又為己○○投資保養品生意虧損一事，要求戊○○
    簽立本票作為擔保，戊○○原先不從，己○○、丁○○乃分
    別取煙灰缸、水杯等物，作勢欲砸向戊○○，乙○○說如果
    不簽就把人帶走，此時乙○○則以其上開電話撥打予不知情
    之癸○○（另為不起訴處分）使用之0000000000
    號行動電話，商請癸○○攜帶本票、切結書前往小歇紅茶店
    供渠等使用。戊○○見己○○人多勢眾，己○○、丁○○作
    勢攻擊，因而心生畏懼，乃依己○○等人之指示，簽發票面
    金額六十萬元之本票三紙、票面金額八十萬元之本票一紙及
    現金保管切結書四紙交付予陳德揚等人。嗣戊○○簽畢本票
    後，辛○○復要求戊○○以庚○○所使用之0000000
    000號行動電話撥打予丁秋雪之行動電話0000000
    000號，詢問調現事宜是否完成，經與丁秋雪約定於臺北
    縣蘆洲市○○路與三重市○○路口取款後，辛○○即與戊○○一同前往該路口取款，並授意庚○○、甲○○、丙○○跟
    在其後注意狀況，以防止戊○○趁隙離去。嗣於翌日凌晨零
    時四十分許，辛○○、庚○○、甲○○、丙○○於上開路口
    取款時，為警當場查獲，並扣得辛○○所有上開子彈外型之
    金屬物二顆，警方再於同日凌晨零時四十五分許，在小歇紅
    茶店內查獲己○○、丁○○、癸○○等人，並在丁○○提包
    內起出戊○○之身分證影本、健保卡影本、照片一張，在己○○身上起出本票四張、現金保管切結書四紙等物；復於同
    日凌晨二時許，通知乙○○到場說明，扣得自戊○○處取得
    之現金八萬元及匯款交易明細一紙，循線查獲上情。
二、案經戊○○訴由臺北縣政府警察局蘆洲分局報請臺灣板橋地
    方法院檢察署檢察官偵查起訴。
    理  由
壹、程序方面：
一、被告辛○○、乙○○於警詢之供述
    被告辛○○、乙○○於原審準備程序時指稱渠等於警詢之供
    述係以不正之方式取得，檢察官既引為證據，但未指出該警
    詢自白係出於渠等自由意志之證明方法，其二人於警詢之供
    述，自無證據能力。
二、共同被告於警、偵訊之供述
    按被告以外之人於審判外之言詞或書面陳述，除法律有規定
    者外，不得作為證據，刑事訴訟法第一百五十九條第一項定
    有明文。次按「刑事審判上之共同被告，係為訴訟經濟等原
    因，由檢察官或自訴人合併或追加起訴，或由法院合併審判
    所形成，其間各別被告及犯罪事實仍獨立存在。故共同被告
    對於其他共同被告之案件而言，為被告以外之第三人，本質
    上屬於證人，為確保被告對證人之詰問權，證人於審判中，
    應依法定程序，到場具結陳述，並接受被告之詰問，其陳述
    始得作為認定被告犯罪事實之判斷依據，此觀司法院釋字第
    五八二、五九二號解釋意旨甚明。」，最高法院九十五年度
    台上字第二七二四號判決採同一見解。本件證人即共同被告
    己○○、丁○○、庚○○、甲○○、丙○○於警詢、偵查之
    陳述，辛○○、乙○○於偵查之陳述，為被告辛○○等以外
    之人於審判外之陳述，惟上開證人於審判外之陳述，業經原
    審就己○○、乙○○、辛○○、丁○○、甲○○，本院就庚○○、丙○○，於審理時依證人地位到庭，依法具結陳述後
    ，並予被告辛○○等人對質詰問之機會，且本院審理時，並
    再提示證人己○○等之上開各該供述筆錄及要旨，由被告辛○○等依法辯論，有本院審判筆錄可考，證人即共同被告己○○、丁○○、庚○○、甲○○、丙○○於警詢、偵查之陳
    述，辛○○、乙○○於偵查之陳述，既已賦予被告辛○○等
    反對詰問權，並踐行之合法調查程序，應有證據能力而得作
    為本院判決之基礎。
三、證人即告訴人戊○○、丁秋雪、潘玉山於警、偵訊之證述
  (一)證人戊○○、丁秋雪、潘玉山於警詢之證述為被告以外之人
    於審判外之陳述，被告辛○○、丁○○、己○○、乙○○、
    丙○○及其辯護人於原審已主張戊○○之警詢筆錄、被告乙○○及其辯護人主張丁秋雪、潘玉山之警詢筆錄，均為審判
    外之陳述，依刑事訴訟法第一百五十九條第一項規定，自無
    證據能力。
  (二)按檢察官職司追訴犯罪，就審判程序之訴訟構造言，檢察官
    係屬與被告相對立之當事人一方，偵查中對被告以外之人所
    為之偵查筆錄，或被告以外之人向檢察官所提之書面陳述，
    性質上均屬傳聞證據。自理論上言，如未予被告反對詰問、
    適當辯解之機會，一律准其為證據，似有違當事人進行主義
    之精神，對被告之防禦權亦有所妨礙；然而現階段刑事訴訟
    法規定檢察官代表國家偵查犯罪、實施公訴，必須對於被告
    之犯罪事實負舉證之責，依法其有訊問被告、證人及鑑定人
    之權，證人、鑑定人且須具結，而實務運作時，偵查中檢察
    官向被告以外之人所取得之陳述，原則上均能遵守法律規定
    ，不致違法取供，其可信性極高，為兼顧理論與實務，乃於
    修正刑事訴訟法時，增列第一百五十九條之一第二項，明定
    被告以外之人（含被害人、證人等）於偵查中向檢察官所為
    陳述，除顯有不可信之情況者外，得為證據，於九十二年九
    月一日施行（最高法院九十三年度台上字第二三九七號判決
    意旨參照）。證人戊○○、丁秋雪、潘玉山於偵查中之證述
    ，檢察官並未對之違法取供，且於供前對之諭知具結義務及
    偽證之處罰，渠等於偵查中向檢察官所為之陳述，經查並無
    顯不可信之情況，自有證據能力。
  (三)再按偵查係採糾問原則，由檢察官主導，重在合目的性之追
    求，而「詰問」乃偵查程序之一部，除預料證人、鑑定人於
    審判時不能訊問之情形外，檢察官可視實際情況，決定是否
    命被告在場，讓被告得親自詰問證人、鑑定人，此為刑事訴
    訟法第二百四十八條所明定，故刑事訴訟法第一百五十九條
    之一第二項所指得為證據之被告以外之人於偵查中向檢察官
    所為之陳述，其證據能力不因偵訊證人、鑑定人當時被告不
    在場，未親自詰問證人、鑑定人而受影響，僅於審判期日該
    證據須經合法調查（包括交互詰問程序），始得作為判斷之
    依據（最高法院九十七年度台上字第六０三號判決意旨參照
    ）。證人戊○○、丁秋雪、潘玉山於偵查中之證述既經具結
    ，縱於偵查中未經交互詰問，其證據能力自不受影響。且原
    審已依被告等人聲請傳喚證人戊○○到庭實施交互詰問，另
    被告乙○○之辯護人於原審雖爭執證人丁秋雪、潘玉山於偵
    查中陳述之證據能力，但未聲請傳喚該等證人，且原審及本
    院業於審判期日就證人丁秋雪、潘玉山於偵查中之陳述經合
    法調查，供被告乙○○及其辯護人辯論，被告乙○○及其辯
    護人就證人丁秋雪、潘玉山於偵查中之證述於本院亦未再爭
    執，是證人戊○○、丁秋雪、潘玉山於偵查中之證述，自有
    證據能。
四、就扣案子彈外型金屬物二顆查獲過程，證人即承辦員警郭泰
    言於本院證稱：我們先拘捕被告等，被害人有提到說有被兩
    顆子彈恐嚇，因為找不到這兩顆子彈，為查證被害人所述是
    否真實，我們查到他們有開一部車還在小歇紅茶店，就帶辛○○回到現場，得到辛○○同意開啟那部車，當場就查到這
    兩顆子彈等語，並有搜索扣押筆錄載明辛○○同意搜索意旨
    在卷可稽（偵查卷一第一一二至第一一四頁），被告辛○○
    指稱該搜索不合法，該子彈外型金屬物無證據能力一節，自
    不足採。
五、再刑事訴訟法第一百五十九條之五明定：「被告以外之人於
    審判外之陳述，雖不符前四條之規定，而經當事人於審判程
    序同意作為證據，法院審酌該言詞陳述或書面陳述作成時之
    情況，認為適當者，亦得為證據。」、「當事人、代理人或
    辯護人於法院調查證據時，知有第一百五十九條第一項不得
    為證據之情形，而未於言詞辯論終結前聲明異議者，視為有
    前項之同意。」，其立法理由在於傳聞證據未經當事人之反
    對詰問予以核實，乃排斥其證據能力。惟當事人如放棄對原
    供述人之反對詰問權，於審判程序表示同意該等傳聞證據可
    作為證據，此時，法院除認該傳聞證據欠缺適當性外，自可
    承認其證據能力。又當事人、代理人或辯護人於調查證據時
    ，知有刑事訴訟法第一百五十九條第一項不得為證據之情形
    ，卻表示「對於證據調查無異議」、「沒有意見」等意思，
    而未於言詞辯論終結前聲明異議者，應視為已有將該等傳聞
    證據採為證據之同意（最高法院九十三年度台上字第三五三
    三號、九十四年度台上字第二九七六號判決參照）。經查：
    證人癸○○於警詢時之證述，及本判決下引之書面陳述證據
    ，雖係審判外之陳述，屬傳聞證據，惟被告等人知上開證據
    資料為傳聞證據，但於本院均不予爭執，且迄至言詞辯論終
    結前未再聲明異議。本院審酌上開證人於警詢陳述時較少權
    衡利害關係，該證據資料以及其他書面陳述製作時之情況，
    尚查無違法不當及證明力明顯過低之瑕疵，認為以之作為證
    據應屬適當，揆諸前開法律規定與說明，爰依刑事訴訟法第
    一百五十九條之五規定，認前揭證據資料均有證據能力。
貳、實體方面
一、訊據被告己○○等人均否認上開犯罪事實。被告己○○辯稱
    ：伊與告訴人戊○○有投資及房屋租賃押租金之糾紛，伊女
    友乙○○認為伊不會處理，所以叫其朋友即丁○○、辛○○
    等人幫忙處理，伊不知道會變成這樣云云；被告乙○○辯稱
    ：伊沒有妨害自由，沒有恐嚇，只是約丁○○等人一起吃飯
    ，告訴人領錢、轉帳都是自願云云；被告辛○○辯稱：沒有
    恐嚇告訴人，是告訴人要伊陪他去領錢，身分證件是自願拿
    出來放在桌上，後來告訴人也是拜託伊陪他去跟他媽媽拿錢
    云云；被告丁○○辯稱：伊只是去小歇紅茶店吃飯而已，沒
    有妨害自由、恐嚇云云；被告庚○○辯稱：當日只是跟辛○○相約吃飯，告訴人說找不到提款機，所以拜託伊帶他去，
    伊沒有妨害自由、恐嚇等情；被告甲○○辯稱：當時去小歇
    紅茶店只是聊天吃飯，身分證、健保卡是伊拿去影印，告訴
    人要去銀行提款、轉帳都不認識路，拜託伊帶他去，沒有妨
    害自由、恐嚇云云；被告丙○○辯稱：伊認識辛○○，下班
    後辛○○約伊吃宵夜，伊在旁邊吃東西覺得很可疑，所以才
    打電話回去派出所查前科，當時辛○○只有告知身分證字號
    ，沒有要求伊查前科，是伊自己為爭取績效去查前科而已云
    云。經查：
  (一)被告己○○委託告訴人戊○○處理房屋租賃等事，於九十六
    年三月間，己○○曾匯款十三萬元及交付二張四萬五千元支
    票給告訴人，告訴人嗣後無法處理，且未與己○○處理，直
    到九十六年八月間己○○交保後，始將上開金額交還己○○
    ；又己○○曾出資三百萬元與告訴人共同投資保養品生意，
    雙方帳務於九十六年四月間均未結算，遲至同年八月間己○○交保後始完成結算，告訴人並給付三十萬元給己○○，此
    經告訴人於原審到庭證述詳實，並有和解書附卷可參。是被
    告己○○與告訴人間確有債權債務關係存在無誤。
  (二)就被告等人追討債務過程妨害自由部分，告訴人於偵查及原
    審均到庭結證稱：九十六年四月十九日十八時許，己○○、
    乙○○至潘宜典經營之「ＪＰＯ汽車美容店」跟伊說事情還
    是要解決，一直站在店門口等伊，後來伊怕影響朋友之生意
    ，就同意坐己○○之車一起到小歇紅茶店討論。到小歇紅茶
    店後，不到一分鐘，丁○○、辛○○就到場，之後庚○○、
    甲○○亦陸續到小歇紅茶店，都坐在一起，辛○○有跟伊講
    過，說伊欠己○○錢，己○○欠他錢，所以要跟辛○○來解
    決，今天一定要把二十三萬元還清，他說這是伊欠己○○的
    二十三萬元，伊想應該是指押租金的問題。因為伊不認識辛○○，一開始沒有打算要還錢，當時也沒有帶皮包出來，伊
    說想回汽車美容店去拿皮包，但是辛○○說不可以，所以由
    己○○去拿皮包，拿到皮包之後，辛○○叫伊去提款，伊不
    肯，辛○○就說要抓伊到旁邊打，伊怕被打所以就同意領錢
    給他，辛○○就叫庚○○、甲○○帶伊去旁邊提款，後來把
    六萬元給辛○○後，又問伊皮包內有沒有錢，並叫伊打開來
    看，發現還有二萬三千元，伊就把錢給辛○○，但是辛○○
    說不夠，就叫伊打電話跟家人拿錢，伊沒有帶手機，就用己○○之手機打電話給伊母親（丁秋雪），要借十五萬元。在
    準備期間，辛○○表示可以轉帳，庚○○、甲○○、乙○○
    帶伊去轉帳，轉帳後就打電話問母親準備好了沒，伊母親說
    沒那快，又問為何需要錢，伊只說有急用，伊母親要伊回家
    拿，但是伊回答說不可以，辛○○要伊母親拿錢過來，期間
    連去廁所時庚○○也要跟去。辛○○有拿子彈給伊看，叫伊
    要合作一點，說他是天道盟的顧問，庚○○也叫伊要跟他們
    的老大辛○○配合，庚○○、辛○○兩人談論之前有用剷子
    埋過誰，還跟伊說不領錢就打。辛○○有跟伊要身分證、健
    保卡，伊就給他，辛○○拿給旁邊的人去影印，辛○○說上
    面有伊的資料還有照片可以找得到，如果跑掉，要去伊家放
    火，影印回來後有把正本還給伊，丙○○是轉帳之後才到，
    有坐在同一桌，但是沒有恐嚇伊，也沒有跟伊說話。後來談
    到投資保養品的事，己○○叫伊簽本票，伊本來不要簽，乙○○說不然不要簽，要帶伊走，跟己○○也發生爭執，己○○拿煙灰缸高舉起來，丁○○也有拿水杯高舉起來，作勢要
    嚇伊。簽本票時，己○○、乙○○、丁○○在旁邊，庚○○
    、甲○○、丙○○都是站著。後來要伊母親送錢到臺北縣蘆
    洲市○○路、三重市○○路口，就是徐匯中學。伊跟辛○○
    走在馬路的一邊，辛○○叫庚○○、甲○○，丙○○走在馬
    路的對面等語。經核其於偵查及原審證述內容大致相符，並
    無矛盾之處。
  (三)再就被告等人於警、偵訊之供詞：
  (1)被告己○○於警詢中供稱：伊至汽車美容店去找告訴人，後
    來告訴人同意上車一同吃飯，乙○○就叫辛○○、丁○○一
    起來，後來又有二個不認識朋友即庚○○、甲○○過來，而
    庚○○、甲○○負責看管告訴人行動，如果要上廁所，會找
    人帶他去上廁所，因為怕告訴人跑掉，伊與辛○○負責向告
    訴人談還債一事。於原審九十六年八月九日準備程序中尚供
    稱：伊女友乙○○認為伊不會處理，所以叫其他被告來處理
    等語。
  (2)被告乙○○於偵查中供稱：戊○○有跟己○○借錢，共約二
    十三萬元，這筆錢是己○○跟伊借的，我們就載戊○○到小
    歇紅茶店，到之前伊有跟丁○○聯絡上，她說想要過來幫伊
    ，所以跟辛○○過來等語。
  (3)被告辛○○於偵查中供稱：伊有拿出一顆子彈給戊○○看，
    另一顆放在口袋沒拿出來，伊有跟戊○○說很想拿子彈丟你
    等語。
  (4)被告丁○○於警詢中供稱：乙○○打電話要伊與辛○○到小
    歇紅茶店，而辛○○要庚○○、甲○○開辛○○之汽車過去
    ，當時乙○○、己○○在談告訴人詐騙錢的事情，伊有說告
    訴人都不管己○○、乙○○死活，他們二人經濟狀況不好，
    告訴人還是不賠錢等語；復於偵查中供稱：乙○○有打電話
    給伊與辛○○說告訴人騙被告己○○的錢，約三百六十萬元
    左右，伊到小歇紅茶店時，告訴人、己○○、乙○○都在，
    伊就一起跟告訴人談，告訴人說跟此事與伊及辛○○無關，
    伊只是有站起來說為何可以騙乙○○的錢，後來辛○○叫告
    訴人把身上的錢先還，辛○○還有叫甲○○、庚○○跟告訴
    人一起去提款等語。
  (5)被告庚○○於警詢中供稱：辛○○打電話叫伊跟甲○○一起
    去小歇紅茶店，到現場後發現己○○、乙○○因為金錢糾紛
    與告訴人發生爭執，伊與甲○○有陪告訴人去郵局提款六萬
    元，伊與乙○○、甲○○帶告訴人去轉帳，後來告訴人有向
    伊借電話打電話給告訴人的母親，之後伊與甲○○、丙○○
    前往蘆洲市○○路向告訴人母親拿錢時就被警察抓到等語。
  (6)被告甲○○於警詢供稱：辛○○有拿給伊告訴人之身分證、
    健保卡要伊去影印，告訴人要去領錢，辛○○就叫伊跟庚○○一同陪告訴人去郵局領錢，後來伊與庚○○陪同告訴人至
    新竹商銀轉帳，回來後，有聽到告訴人打電話跟他母親說因
    為投資拆夥需要錢，後來又說他母親要送錢來，伊就跟庚○○走在辛○○與告訴人後面，但在不同路邊，後來被警方查
    獲，期間曾聽到己○○說錢的問題如果不解決，大家朋友不
    要作，會撕破臉打你一頓，只知道有一次告訴人要上廁所，
    庚○○也跟著上廁所等語。
  (7)被告丙○○於警詢中供稱：當時下班打給辛○○，辛○○叫
    他過去小歇紅茶店，當時過去只聽到己○○口氣很大聲，一
    直叫對方還錢，且作勢要毆打告訴人但未出手，有看到丁○○作勢要丟告訴人，也沒有丟等語。
  (8)綜合被告等人上開於警詢及偵查中之供述可知，告訴人與己○○、乙○○離開汽車美容店後，乙○○立刻以電話連絡丁○○、辛○○到小歇紅茶店一同處理告訴人積欠債務一事，
    辛○○又以電話通知庚○○、甲○○到上址，被告等人與告
    訴人併桌而坐，談論之事皆是告訴人與己○○之債權債務關
    係，期間由己○○、辛○○、乙○○、丁○○與告訴人談論
    債務解決方案，庚○○、甲○○負責看管告訴人，辛○○指
    示庚○○、甲○○帶告訴人前往郵局提款六萬元，嗣後又帶
    告訴人至銀行轉帳三萬元，告訴人並從皮包內取出二萬三千
    元，交給辛○○，辛○○並亮出子彈外型之金屬說要用子彈
    丟告訴人，嗣後又由甲○○影印告訴人之身分證、健保卡，
    告訴人當日多次打電話給其母丁秋雪借款，相約翌日凌晨在
    徐匯中學取款，並由辛○○、丙○○、庚○○、甲○○帶同
    告訴人前往取款等情，均核與告訴人指證之過程相符，又與
    0000000000、0000000000、0000
    000000、0000000000號之通聯紀錄相符，
    復有本票、現金保管條、身分證影本、健保卡影本、匯款交
    易明細表、子彈造型金屬物二顆、新臺幣八萬元可稽。是告
    訴人之指陳與被告等人上開警詢及偵查中供述內容之相異處
    僅在於被告等人是否有以恐嚇方式迫使告訴人還錢，告訴人
    行動自由是否受不法剝奪而已。佐以證人癸○○於警詢中證
    稱：乙○○要伊送本票及現金保管條過去，伊過去時，告訴
    人自己拿去簽本票，當時好像很驚嚇的樣子，簽完本票就跟
    庚○○、甲○○、辛○○、丙○○一同離去等語；於九十六
    年四月二十日偵查中復證稱，當時覺得告訴人很害怕的樣子
    等語，更可認告訴人於偵查及原審之證述為真。證人癸○○
    於原審雖改稱，告訴人當時很心虛，不是很害怕云云。然其
    於警詢及偵查中二度供稱當時拿本票給告訴人時，告訴人很
    害怕，檢察官問及告訴人有無受傷時，癸○○復供稱沒有，
    只是有點怕怕的感覺，參以其於警、偵訊距案發時較近，且
    較少受到干擾及權衡利害，其復為被告乙○○、丁○○之雇
    主，證人癸○○於原審改變，自係迴護被告乙○○、丁○○
    而不足採。
  (9)至被告丙○○於原審改稱：伊在警詢中沒有為上開陳述云云
    。然被告丙○○身為警務人員，其對於被告有緘默、選任辯
    護人等權利事項知之甚詳，且對於筆錄之法律效力應有所認
    知，其閱覽筆錄後親自簽名，於偵查中亦未表示對警詢筆錄
    任何意見，其嗣後於原審改稱之詞，顯係推卸罪責之詞，毫
    無可信。
  (四)被告辛○○、庚○○、甲○○等人雖辯稱是告訴人不知道提
    款機位置所以應告訴人要求而陪同前往，並無限制自由云云
    。惟倘若告訴人不知道提款機位置，被告等人只需告知地點
    即可，何需一同前往，且多達二人、三人跟隨，被告等人顯
    然係擔心告訴人逃走，而一路看管。又告訴人至郵局提款是
    由庚○○、甲○○一同前往，轉帳則是由乙○○、庚○○、
    甲○○一同前往，告訴人連上廁所，均由庚○○跟隨在後，
    與告訴人母親取款時，亦由辛○○、庚○○、甲○○、丙○○跟隨在側，足見告訴人自到達小歇紅茶店起至為警方查獲
    被告等人為止，其人身行動自由均在被告等人控制下，無法
    自由離去。次查，證人潘玉山於偵查中證稱：告訴人跟己○○、乙○○離開後，己○○與乙○○有再回來拿告訴人的皮
    包，當時問己○○為何告訴人不親自回來拿皮包，己○○稱
    因為他朋友不讓離開等語；又證人丁秋雪於偵查中證稱：一
    剛開始，告訴人打電話說急需用錢，要借十五萬元，伊說這
    麼晚要借錢作什麼，叫告訴人回家再說，告訴人就把電話掛
    斷，後來有一名男子說告訴人欠他貨款，伊回答說伊的兒子
    沒有欠貨款，該男子又說他家裡發生事情，要借十五萬元，
    伊說不認識他為何要借錢，之後那名男子又掛斷電話。還有
    一通電話說今天沒拿到錢，就不放人，又說要拿十二萬元，
    如果沒拿到錢，要對伊的兒子不利，之後伊就報警處理，與
    對方約定在徐匯中學碰面，當時有看到庚○○、丙○○、甲○○，辛○○是有人叫老大之後，才走過來等語，足證告訴
    人行動自由受被告等人非法限制，無法自由離開，倘若如被
    告等人所言，告訴人出於自由意志返還上開金錢，何以不能
    親自至汽車美容店取回皮包，亦無法親自回家向其母丁秋雪
    借錢，且急迫於凌晨時刻清償，俱見告訴人指陳人身自由受
    被告等人非法限制無訛。再被告辛○○並出示子彈外型金屬
    物以恐嚇告訴人，又以不還錢就要毆打及對家人不利之加害
    生命、身體等事恐嚇告訴人，被告己○○、丁○○作勢毆打
    ，被告乙○○表示不簽本票就將人帶走，均使告訴人心生畏
    懼而提款、轉帳及交付現金、並向丁秋雪借款、簽發本票以
    清償債務。告訴人指陳之情形屬屬實在，被告等人辯稱之詞
    不符常情，毫無可信。
  (五)另被告辛○○拜託被告丙○○用警用電腦查告訴人之前科，
    之後丙○○打電話回五股分駐所請同事代為查詢，丙○○之
    同事回覆沒有前科，丙○○轉告辛○○告訴人沒有前科等情
    ，業據被告辛○○於先後偵查中供稱：丙○○打電話問伊在
    那裡，伊說在小歇紅茶店他就過來，他到現場有看到戊○○
    等人在場，伊有告訴他戊○○跟己○○的事，且說他怪怪的
    ，戊○○想很久才幫伊查戊○○前科，看他是不是詐騙集團
    （偵查卷一第二二五頁）；伊請丙○○幫伊查告訴人前科，
    丙○○就去問告訴人身分證資料，就打電話去查，後來查到
    沒有前科（偵查卷一第二八０頁）無誤，核與證人彭達鉦於
    偵查中證稱丙○○撥打電話給伊，以告訴人之身分證號碼查
    明前科，並表示該人可能有吸毒前科並遭通緝，伊問丙○○
    帳號密碼，丙○○說電話中不宜透露，就用伊帳號幫他查，
    嗣後有回覆丙○○說告訴人沒有前科，並將查詢結果登簿等
    語相符，復有職務報告、查詢作業資料、電話通聯紀錄紀錄
    可參。被告辛○○於原審雖改稱丙○○並沒有將查詢結果告
    訴伊云云，惟告訴人之前科既係辛○○要丙○○查詢，豈有
    不追問查詢結果之理，且若丙○○並未將結果告知，辛○○
    又何以知悉告訴人沒有前科，是被告辛○○嗣後翻供，顯不
    足採。至被告胡謝祇於本院辯稱：辛○○是伊線民，他告訴
    伊現場有可疑，伊去現場去爭取績效，但是辛○○並沒有講
    說可疑的人是誰，伊打電話回派出所查詢就形同伊是坦蕩並
    沒有不法云云，惟其所謂可疑乃是指告訴人低頭講電話即謂
    可疑，其於本院供稱懷疑告訴人詐欺，但其卻向證人彭達鉦
    指稱告訴人可能有吸毒前科並遭通緝，且被告丙○○身為警
    務人員，如認為告訴人為可疑人士，為求績效而自動查詢前
    科，何需將此職務上應保管之秘密告知非警務人員之辛○○
    ，顯見被告辛○○教唆被告丙○○洩漏國防以外應秘密之前
    科資料，確屬實在。
  (六)於原審辯護人以小歇紅茶店係公眾場所，被告等人不會在公
    眾場所犯罪，且告訴人有大聲呼救之可能性云云。然查，告
    訴人甫一到小歇紅茶店，即有不認識之辛○○、丁○○、庚○○、甲○○趕到，告訴人見對方人多，況辛○○出言恐嚇
    ，表示如果不還錢要抓去打，並出示子彈造型之物，揚言要
    用子彈丟被告，並因握有告訴人身分證件資料，如果告訴人
    跑掉，會對其家人不利，丁○○、己○○並作勢毆打等情，
    均足以使告訴人心生畏懼，而告訴人亦於原審到庭證稱當時
    音量不會很大，上開恐嚇言語足以使告訴人畏懼，並非必以
    大聲恫嚇方使人心生畏懼。又小歇紅茶店之員工宋佳怡、黃
    智勇雖於偵查中證稱沒有看到被告等人與告訴人有吵架或爭
    執，惟渠等為店內員工，除了點菜、送餐點飲料時才與被告
    等人接觸，並非全程注意被告等人，渠等證詞自不足以對被
    告為有利之認定。
  (七)另被告甲○○於本院供稱：伊陪庚○○去新竹銀行提款的時
    候，有巡邏車定點去簽巡邏單，我們是在警車旁邊云云。惟
    經本院向轄區之台北縣政府警察局蘆洲分局查詢結果，該分
    局覆以：集賢派出所於九十六年四月十九日二十時至二十四
    時時段，並無派員簽巡該轄蘆洲市○○路三０八號渣打銀行
    （即原新竹企銀）蘆洲簡易型分行，及該分局集賢派出所深
    夜巡邏勤務對象為轄內超商，未巡簽轄內銀行，該所九十六
    年四月十九日二十二時至二十四時、四月二十日０時至二時
    編排集賢路二０九巷交通稽查勤務，餘未在集賢路執行路檢
    勤務等，分別有該分局九十七年八月三十日北縣警蘆偵刑字
    第０九七００三０六一一號函及九十八年三月十九日北縣警
    蘆偵字第０九八０００七五三八號函可稽，難為被告等有利
    之證明。佐以告訴人於本院供稱：當時心理很害怕，伊沒有
    注意是否有警察巡邏車，因為他們恐嚇會去伊家，所以當時
    並沒有求救等語，是被告乙○○之辯護人請求就巡邏車一節
    再詰問告訴人部分，本院認自無必要，另被告辛○○之輔佐
    人質疑告訴人領款過程不可能會被妨害自由云云，未能考量
    被告辛○○等人先前恐嚇告訴人之作為，亦無足取。
  (八)再按共同正犯間，非僅就其自己實施之行為負其責任，並在
    犯意聯絡之範圍內，對於其他共同正犯所實施之行為，亦應
    共同負責；共同實施犯罪行為之人，在合同意思範圍以內，
    各自分擔犯罪行為之一部，相互利用他人之行為，以達其犯
    罪之目的者，即應對於全部所發生之結果，共同負責；共同
    正犯間，非僅就其自己實施之行為負其責任，並在犯意聯絡
    之範圍內，對於其他共同正犯所實施之行為，亦應共同負責
    ，即共同正犯，只須具有犯意聯絡及行為分擔，而不問犯罪
    動機起於何人，亦不問每一階段犯行是否均經參與，皆無礙
    於共同正犯之成立（最高法院三十二年上字第一九○五號判
    例意旨參照）。依告訴人指述、被告甲○○、丙○○之供述
    及證人黃智勇之證述，可知除被告己○○、乙○○外，其餘
    被告均與告訴人不認識，為何齊至小歇紅茶店。而被告等人
    在小歇紅茶店併桌而坐或在附近，渠等與告訴人對話之內容
    、動作，彼此皆知，被告己○○、乙○○、辛○○、丁○○
    自始即為解決告訴人與己○○之間債務關係，係由乙○○主
    導本件討債事宜，主動邀集友人丁○○、辛○○協助討債，
    告訴人所交付之現金八萬三千元由辛○○轉交給乙○○、告
    訴人轉帳三萬元亦進入乙○○使用之許盛竹上開帳戶內，且
    由乙○○電話聯絡癸○○提供本票、保管條，並由辛○○出
    言恫嚇，己○○、丁○○作勢毆打恐嚇告訴人，庚○○、甲○○負責看管告訴人，一路帶同告訴人領款、轉帳、影印證
    件，最後至徐匯中學取款，被告己○○、乙○○、辛○○、
    丁○○、庚○○、甲○○間就非法剝奪告訴人行動自由之犯
    行，互有有犯意聯絡、行為分擔，自應就全部發生之結果，
    共負其責。另被告丙○○雖於告訴人提款、轉帳之後始抵達
    小歇紅茶店，然其到現場後，與告訴人等人併桌而坐，聽聞
    己○○大聲要告訴人還錢，看到己○○、丁○○作勢要毆打
    告訴人，甚至與辛○○、庚○○、甲○○帶同告訴人一起至
    徐匯中學取款直至警方查獲，其嗣後加入被告辛○○等人妨
    害自由犯行，亦為共同正犯。
  (九)綜上所述，被告等犯行均堪認定，應依法論科。
二、按刑法第三百零二條第一項之剝奪他人行動自由罪，以私行
    拘禁或以其他非法方法，剝奪人之行動自由為要件。所謂非
    法方法，當包括強暴、脅迫、恐嚇等足以剝奪他人行動自由
    之情形在內。故剝奪他人行動自由所實施之非法方法，縱合
    於刑法第三百零五條恐嚇危害安全之情形，仍應視為剝奪他
    人行動自由之部分行為，不應再論以該恐嚇危害安全罪。被
    告辛○○等人恫稱告訴人如果不解決債務，就抓去打，如果
    跑掉，就去他家放火等以加害生命、身體、財產之事恐嚇，
    剝奪告訴人行動自由，以達成討債之目的，其恐嚇危害安全
    行為應包括在剝奪行動自由之犯意內。核被告辛○○、丁○○、己○○、乙○○、庚○○、甲○○、丙○○所為，均係
    犯刑法第三百零二條第一項之罪，公訴人認為另有刑法第三
    百零五條之罪，容有誤會。被告等人就妨害自由罪，有犯意
    聯絡、行為分擔，應論以共同正犯。又按刑法第一百三十二
    條第一項所謂「應秘密」者，係指文書、圖畫、消息或物品
    等與國家政務或事務上具有利害關係而應保守之秘密者而言
    ，自非以有明文規定為唯一標準。查個人之車籍、戶籍、口
    卡、前科、通緝、勞保等資料及入出境紀錄或涉個人隱私或
    攸關國家之政務或事務，均屬應秘密之資料，公務員自有保
    守秘密之義務。被告丙○○職司警察工作，明知而故予洩漏
    ，除侵害個人法益外復侵害國家之法益，應論以刑法第一百
    三十二條第一項洩漏中華民國國防以外應秘密之消息罪。被
    告辛○○教唆無犯意之被告丙○○洩漏國防以外之秘密，為
    教唆犯，依其所教唆之罪處罰，被告丙○○利用不知情之彭
    達鉦查詢前科，為間接正犯。又刑法第一百三十二條就公務
    員之身分已有特別規定，無需依刑法第一百三十四條規定加
    重其刑，被告丙○○所犯妨害自由罪，告訴人根本不知丙○○為警察，業據告訴人指陳在卷，足見被告丙○○並非利用
    職務上權利、機會、方法犯罪，亦無以該條規定至加重其刑
    ，公訴意旨就此，容有誤會。
三、原審對被告等人論罪科刑，固非無見。惟被告辛○○、丁○○、己○○、乙○○、丙○○及其辯護人於原審已主張戊○○之警詢筆錄，被告乙○○及其辯護人主張丁秋雪之警詢筆
    錄，均為審判外之陳述，無證據能力，乃原判決未予敘明該
    審判外陳述何以有證據能力，遽採為認定被告等犯罪之證據
    ，自有違誤；另被告辛○○、乙○○於原審復稱其警詢係不
    正方法取得，原審未令檢察官指出該警詢係出於自由意志之
    證明方法，即採為不利於被告等之認定，亦有未洽。被告辛○○、丁○○、丙○○上訴否認犯行，雖無理由，檢察官上
    訴以被告等人在事證明確下一再飾詞狡辯，抵賴刑責，不知
    及時悔悟坦承犯行，其可責性益高，刑度應予加重等情，對
    原審量刑職權任意指摘，亦無理由，但原判決既有上開可議
    之處，應由本院將之撤銷改判。
四、爰審酌被告等人素行，被告己○○認為遭告訴人欺騙而投資
    失利，其委託告訴人處理押租金之事但告訴人並未處理，因
    而委由被告乙○○邀同友人被告丁○○、辛○○，再由辛○○邀集被告庚○○、甲○○、丙○○等人一同以妨害自由方
    式追討債務，渠等犯罪手段、參與程度，使告訴人心理受創
    ，對告訴人所生危害，被告辛○○教唆員警丙○○洩漏國防
    以外之應秘密之消息，侵犯隱私，被告己○○與告訴人達成
    和解等一切情狀，分別量處如主文第二、三、四項所示之刑
    。又被告等人犯行在九十六年四月二十四日之前，所犯之罪
    均合乎減刑要件，依中華民國九十六年罪犯減刑條例第二條
    第一項第三款規定各減其宣告刑二分之一，被告辛○○、丙○○部分併定其應執行之刑，及均諭知易科罰金之折算標準
    。扣案之子彈外型之金屬物二顆，為共犯即被告辛○○所有
    供犯罪所用之物，應依刑法第三十八條第一項第二款規定沒
    收。
五、至起訴書認被告己○○、乙○○至汽車美容店以恐嚇危害安
    全等事使告訴人一同前往小歇紅茶店云云，然告訴人證稱當
    時己○○並無恐嚇情形，只是說今天不解決就一直站在門口
    等，伊怕影響友人之生意，因此同意離開等語，足見當時被
    告己○○等人尚未有恐嚇及妨害自由等犯行，公訴人對此容
    有誤會。又「刑法第三百四十六條第一項之恐嚇罪，係以意
    圖為自己或第三人不法所有為構成要件之一，若僅以恐嚇方
    法使人交付財物，而並無不法所有之意圖者，縱令其行為或
    可觸犯他項罪名，要無由成立本條之恐嚇罪。」，最高法院
    二十四年上字第三六六六號著有判例可參。被告己○○與告
    訴人間確實有保養品投資及房屋租賃押租金等債權債務問題
    ，在本件事件發生前，雙方均未就債權債務釐清，遲至九十
    六年八月被告己○○交保後，告訴人始與己○○和解，業據
    告訴人於原審審理中證述實在，復有和解書在卷可按，被告
    己○○與告訴人間確有債權債務，被告乙○○等人為己○○
    追討債務，渠等主觀上並無不法意圖，縱以恐嚇方式使告訴
    人主動交付財物，亦與恐嚇取財犯行有間，檢察官認為被告
    等人涉另有恐嚇取財犯行，應分論併罰，均有所誤會，附此
    敘明。
據上論斷，應依刑事訴訟法第三百六十九條第一項前段、第三百
六十四條、第二百九十九條第一項前段，刑法第二十八條、第二
十九條、第三百零二條第一項、第一百三十二條第一項、第五十
一條第五款、第四十一條第一項前段、第三十八條第一項第二款
，刑法施行法第一條之一，中華民國九十六年罪犯減刑條例第二
條第一項第三款、第七條、第九條，判決如主文。
本案經檢察官陳大偉到庭執行職務。
中    華    民    國    98    年    6     月    4     日
            刑事第十五庭  審判長法  官  吳昭瑩
                                法  官  張傳栗
                                法  官  李正紀
以上正本證明與原本無異。
妨害自由部分如不服本判決，應於收受送達後10日內向本院提出
上訴書狀，其未敘述上訴之理由者並得於提起上訴後10日內向本
院補提理由書（均須按他造當事人之人數附繕本）「切勿逕送上
級法院」。
洩漏國防以外秘密部分不得上訴。
                                書記官  鄭信昱
中    華    民    國    98    年    6     月    4     日
附錄：本案論罪科刑法條全文
刑法第一百三十二條
公務員洩漏或交付關於中華民國國防以外應秘密之文書、圖畫、
消息或物品者，處三年以下有期徒刑。
因過失犯前項之罪者，處一年以下有期徒刑、拘役或三百元以下
罰金。
非公務員因職務或業務知悉或持有第一項之文書、圖畫、消息或
物品，而洩漏或交付之者，處一年以下有期徒刑、拘役或三百元
以下罰金。
刑法第三百零二條
私行拘禁或以其他非法方法，剝奪人之行動自由者，處五年以下
有期徒刑、拘役或三百元以下罰金。
因而致人於死者，處無期徒刑或七年以上有期徒刑，致重傷者，
處三年以上十年以下有期徒刑。
第一項之未遂犯罰之。


司法院資訊處製作；財團法人民間司法改革基金會備份。
